臺灣板橋地方法院民事判決　　　　　　 100年度訴字第1091號
原　　　告　曾江山
被　　　告　王錦齡
訴訟代理人　江志光
上列當事人間分配表異議之訴事件，本院於民國100 年7 月18日
言詞辯論終結，判決如下：
    主    文
原告之訴駁回。
訴訟費用由原告負擔。
    事實及理由
一、原告起訴主張：爰訴外人陳建谷因積欠被告債務，經被告以
    98年度司執字第27966 號清償票款事件向鈞院聲請強制執行
    ，拍賣訴外人陳建谷之不動產，並於民國99年12月29日通知
    原告被告承受系爭訴外人陳建谷之不動產並拍定在案。原告
    於99年11月9 日爰依強制執行法第32條、34條之規定，檢附
    鈞院99年司票字第4333號民事裁定暨確定證明書，於本案執
    行訴訟終結前聲請參與分配。嗣後本院執行處定於100 年3
    月28日實行分配，並將原告之債權列為普通債權參與分配，
    惟因被告提出異議後，本院執行處更為編定分配表，將原告
    之債權列為次普通債權，致使原告無實益可分配。本件被告
    雖於99年8 月27日承受系爭不動產，惟因系爭不動產共有人
    主張優先承買，迄至99年12月9 日本院執行處始通知被告繳
    納款項，故本件執行程序實際上顯然仍在進行，尚未終結，
    原告依法即於本件拍賣終結前參與分配，爰提起本件分配表
    異議之訴，並聲明：(一)請求判決撤銷台灣板橋地方法院98年
    度司執字第27966 號於100 年4 月6 日下午2 時在民事執行
    處實行之分配表。(二)請求判決台灣板橋地方法院98年度司執
    字第27966 號於100 年3 月17日下午2 時在民事執行實行之
    分配表為本件債權人分配之依據。(三)請求判決原告參與分配
    之債權，執行費用列為優先債權分配，票款部分列為普通債
    權部分。
二、被告則以：鈞院99年司執字第27996 號強制執行事件所執行
    之系爭不動產，係於99年8 月27日由執行處交由被告承受，
    並經執行處於99年3 月16日分配表之附註欄內記載明確，而
    原告卻遲於99年11月10日始向本院執行處聲明參與分配，顯
    已不符合強制執行法第32條之規定，故原告僅得就系爭強制
    執行案件其他債權人受償餘額而受清償。原告誤將法院將債
    權人承受、共有人優先承買權之權利及承受人繳清承受案款
    等情形混為一談，與法不合，資為抗辯。並聲明：原告之訴
    駁回。
三、本院之判斷：
    本件被告於97年8 月25日持本院97年度票字第7363號民事裁
    定及確定證明書為執行名義，向本院民事執行處聲請拍賣系
    爭不動產，而經本院民事執行處以98年度司執字第27966 號
    清償票款事件受理在案，嗣經三次拍賣後均無人應買後，被
    告於99年7月26日依強制執行法第95條第2項之規定，請求執
    行處減價續拍，本院執行處並定於99年8 月27日進行第四次
    拍賣，惟仍無人應買，被告即當場表示願以本次最低價額
    187 萬元承買，並經司法事務官諭知准予承受，俟優先承買
    權人放棄承買後，通知繳納尾款。惟系爭不動產之共有人於
    99年9 月6 日向本院執行處聲明異議，主張優先承買，被告
    並於99年11月10日向本院執行處聲請參與分配，惟系爭不動
    產之共有人因逾期未繳清價金，依強制執行法第95條之規定
    ，視為撤回。被告復於99年12月27日向本院執行處聲明願以
    執行之金額與本件執行標的之拍賣價金為抵銷，此為兩造所
    不爭執之事，業經院依職權調閱本院民事執行處98年度司執
    字第27996 號案卷查明無誤，合先敘明。惟被告則以前開情
    詞置辯，是本件所應審究之爭點闕為：（一）系爭不動產經
    被告承受後，法院詢問不動產之共有人是否願意優先承購期
    限內聲明參與分配之際，是否可排除強制執行法第32條之適
    用？（二）原告請求判決撤銷本件執行處於100 年4 月6 日
    下午2 時在民事執行處實行之分配表，改請求判決為100 年
    3 月17日下午2 時所實行之分配表，有無理由？（三）原告
    請求判決原告參與分配之債權，執行費用列為優先債權分配
    ，票款部分列為普通債權部分，有無理由？茲敘述如下。
四、系爭不動產經被告承受後，法院詢問不動產之共有人是否願
    意優先承購期限內聲明參與分配之際，是否可排除強制執行
    法第32條之適用？
（一）按強制執行法對於參與分配，係採群體優先主義。他債權
      人參與分配者，應於標的物拍賣、變賣終結或依法交債權
      人承受之日一日前，其不經拍賣或變賣者，應於當次分配
      表作成之日一日前，以書狀聲明之，強制執行法第32條第
      1 項定有明文。此乃因強制執行所得之金額已交付或分配
      與各債權人之前，他債權人仍得參與分配，致分配表難於
      確定，債務人亦易偽造債權參與分配。為保障正當權利人
      之權益，有限制聲明參與分配時間之必要。故執行標的物
      拍賣、變賣終結或依法交債權人承受之日一日前，如不經
      拍賣或變賣者，以當次分配表作成之日前一日為基準日，
      在基準日前聲明參與分配者（以其書狀到達執行法院為準
      ），就該執行標的物賣得之價金，有優先受分配之權。逾
      期者，僅就餘額受償，如無餘額，只得就債務人之其他財
      產繼續執行。而所謂「債權人承受」係以債權人為聲明承
      受時其買賣契約即生效力，並不以承買人已繳價金或所有
      權移轉為必要。查本件執行標的物被告係於99年8 月27日
      聲明承買，而原告係於同年11月10日始具狀聲明併案參與
      分配，顯然已逾越強制執行法第32條第1 項參與分配之時
      間，故其僅得就餘額受償甚明。
（二）次按強制執行法之拍賣應解釋為買賣之一種，即債務人為
      出賣人，拍定（承受）人為買受人，而以拍賣機關代替債
      務人立於出賣人之地位。即買受人所出之最高價或債權人
      願以前次拍賣最低價承受者，在法理上，法院之拍賣公告
      為要約或要約之誘引，拍定人或承受人之投標或承受之聲
      明為承諾或要約，固有爭論，惟均必經執行法院為拍定或
      准為承受之意思表示，買賣契約始為成立。又執行法院為
      准予承受之意思表示，原係所有人以優先承買權人行使優
      先承買權時即為之解除條件。而所謂解除條件，乃限制法
      律行為效力消滅之條件，即已發生效力之法律行為於條件
      不成就時保持其效力，於條件成就時，則失其效力，民法
      第99條第2 項亦有明文。本件被告於於99年8 月27日聲明
      承買，並經本院執行處司法事務官准予在案，嗣後共有人
      表示願意以同一價格優先承購，惟逾期未繳付尾款，有本
      院調取本院98年度司執27996 號強制執行卷可稽，是以本
      件系爭不動產承受之解除條件並未成就，被告於前所主張
      承受之效力仍維持。原告於99年11月10日聲明參與分配，
      係在執行法院通知表明是否優先承買之期限內，揆諸上開
      說明，被告承受系爭不動產之效力，不因共有人優先承買
      權之效力而有所影響，故原告其參與分配得排除強制執行
      法第32條第1 項之規定，即無理由。
五、原告請求判決撤銷本件執行處於100 年4 月6 日下午2 時在
    民事執行處實行之分配表，改請求判決為100 年3 月17日下
    午2 時所實行之分配表，有無理由？
    既然原告已逾強制執行法第32條第1 項參與分配之時點，已
    如前述，則原告僅就餘額受償，如無餘額，只得就債務人之
    其他財產繼續執行。本件司法事務官於100 年4 月6 日之分
    配表改列原告為次普通債權，並無不當，原告主張應撤銷本
    院於100 年4 月6 日之分配表，改判依100 年3 月17日之分
    配表分配，並請求判決原告參與分配之債權，執行費用列為
    優先債權分配，票款部分列為普通債權云云，均為無理由。
六、綜上所述，本件原告之債權雖屬有執行名義，惟其聲明併案
    參與分配之時點，已逾系爭執行標的物承受之時日，已如前
    述，而自不得排除強制執行法第32條之適用，則本院98年度
    司執字第27996 號清償票款強制執行事件於100 年3 月16日
    製作之分配表，將原告列為次普通債權，並無違誤。是原告
    提起本件分配表異議之訴，請求更正分配表如聲明所示，即
    無理由，應予駁回。
七、本件判決事證基礎已臻明確，兩造其餘攻擊防禦方法及未經
    援用之證據，核與判決結果已無影響，爰不再一一論述，併
    予敘明。
結論：本件原告之訴為無理由，依民事訴訟法第78條，判決如主
文。
中    華    民    國    100   年    7     月    29    日
                  民事第二庭    法  官  連育群
以上正本係照原本作成
如對本判決上訴，須於判決送達後20日內向本院提出上訴狀。如
委任律師提起上訴者，應一併繳納上訴審裁判費。
中    華    民    國    100   年    7     月    29    日
                                書記官  溫婷雅